【裁判字號】    97,訴,1018
【裁判日期】    970814
【裁判案由】    偽造文書
【裁判全文】
臺灣臺北地方法院刑事判決              97年度訴字第1018號
    公  訴  人  臺灣臺北地方法院檢察署檢察官
    被      告  乙○○○
    選任辯護人  張文坤律師
上列被告因偽造文書案件，經檢察官提起公訴（九十六年度偵續
一字第十八號），本院判決如下：
    主  文
乙○○○無罪。
    理  由
一、公訴意旨略以：被告乙○○○與告訴人甲○○（原名陳蘭芳
    ）係母子，明知甲○○於民國八十八年四月十日出境後，並
    未返國與其協議陳松校（乙○○○之夫，業於八十七年八月
    二十七日死亡）遺產分配事宜，竟基於偽造文書之犯意，於
    八十八年十一月二十三日起至八十九年五月七日間不詳時間
    ，在不詳地點，在遺產分割協議書上盜用甲○○原交付與其
    保管之「陳蘭芳」印鑑蓋印之，並偽簽「陳蘭芳」姓名於其
    上，再交還與丙○○代書辦理遺產分割事宜，足以生損害於
    甲○○，因認被告乙○○○涉犯刑法第二百十六條、第二百
    十條之行使偽造私文書罪嫌。
二、按犯罪事實應依證據認定之，無證據不得認定其犯罪事實。
    又不能證明被告犯罪者，應諭知無罪之判決，刑事訴訟法第
    一百五十四條第二項、第三百零一條第一項分別定有明文。
    再按，事實之認定，應憑證據，如未能發現相當證據，或證
    據不足以證明，自不能以推測或擬制之方法，為裁判基礎；
    且認定不利於被告之事實須依積極證據，苟積極證據不足為
    不利於被告事實之認定時，即應為有利於被告之認定；另認
    定犯罪事實所憑之證據，雖不以直接證據為限，間接證據亦
    包括在內，然無論直接證據或間接證據，其為訴訟上之證明
    ，須於通常一般之人均不致有所懷疑，而得確信其為真實之
    程度者，始得據之為有罪之認定，倘其證明尚未達到此一程
    度，而有合理之懷疑存在，無從使事實審法院得有罪之確信
    時，即應由法院為諭知被告無罪之判決（最高法院四十年臺
    上字第八六號、三十年上字第八一六號、七十六年臺上字第
    四九八六號判例意旨參照）。又告訴人之告訴，係以使被告
    受刑事追訴為目的，是其陳述是否與事實相符，自應調查其
    他證據以資審認（最高法院五十二年臺上字第一三００號判
    例意旨參照）。
三、本件檢察官認被告乙○○○涉犯刑法第二百十六條、第二百
    十條之行使偽造私文書罪嫌，無非係以告訴人甲○○之指訴
    、證人丙○○九十六年三月十五日於檢察事務官詢問時之證
    述、遺產分割協議書、甲○○之入出國日期證明書、被告之
    供述等件茲為論據。
四、證據能力部分：
    按被告以外之人於審判外之言詞或書面陳述，除法律有規定
    者外，不得作為證據；被告以外之人於審判外之陳述，雖不
    符刑事訴訟法第一百五十九條之一至第一百五十九條之四之
    規定，而經當事人於審判程序同意作為證據，法院審酌該言
    詞陳述或書面陳述作成時之情況，認為適當者，亦得為證據
    ；當事人、代理人或辯護人於法院調查證據時，知有第一百
    五十九條第一項不得為證據之情形，而未於言詞辯論終結前
    聲明異議者，視為有前項之同意。刑事訴訟法第一百五十九
    條、第一百五十九條之五第一項分別訂有明文。查本判決下
    列所引用之各項證據方法之證據能力，因被告、選任辯護人
    及公訴人於本院審判期日時均未予爭執，本院審酌該等言詞
    陳述及書面陳述作成時之情況，並無不宜作為證據之情事，
    依刑事訴訟法第一百五十九條之五之規定，自得作為證據，
    合先敘明。
五、訊據被告乙○○○固承認其與告訴人甲○○具有母子關係，
    被告之夫即告訴人之父陳松校於八十七年八月二十七日死亡
    ，遺產分割協議書上蓋有「陳蘭芳」印文及簽名等情，並有
    遺產分割協議書（偵續一卷第六十四頁參照）在卷足憑，此
    部分事實堪信為真實。惟堅詞否認有何行使偽造私文書犯行
    ，辯稱：告訴人印章之印鑑證明是告訴人親自辦理的，遺產
    分割協議書上之印章及簽名，都是告訴人親自到丙○○代書
    事務所簽名的，被告並未盜蓋告訴人印文及偽造告訴人簽名
    於遺產分割協議書而行使之等語。
六、本院查：
  (一)證人丙○○於本院審理時證稱：我是代書事務所之代書，受
    到被告之委託，處理陳松校死亡後遺產分配事宜，根據被告
    指示製作陳松校遺產分配內容之協議書，就抵繳遺產稅部份
    由所有繼承人也就是乙○○○、陳光權、陳光明、陳蘭英、
    陳蘭美、陳蘭春、甲○○平均分配，其他財產部分全歸由被
    告繼承；此遺產分配內容，經我事先擬具遺產分割協議書，
    放置於我開設之事務所，請各繼承人分別到事務所簽名蓋章
    ，陳光權與陳光明係分別前來事務所而在遺產分割協議書上
    簽名蓋章；陳蘭英、陳蘭美、陳蘭春亦親自前來事務所簽名
    蓋章；證人即告訴人甲○○有段時間人在國外，但我可以確
    認證人甲○○本人有到事務所來簽名蓋章，只是時間點我不
    確定；我雖不能肯定曾與繼承人中之何人直接碰面討論此事
    ，但我如果在場，必定親自與繼承人說明遺產分配事宜。我
    如果離開事務所，也會交代事務所之工作人員，遇到繼承人
    來所處理遺產事宜時，必須與繼承人詳細說明，經其等同意
    後，始在遺產分割協議書上簽名蓋章，如未得其同意，事務
    所之工作人員必定立即向我報告，然我未曾耳聞此事；我曾
    在九十六年三月十五日接受檢察事務官詢問後，與所裡工作
    人員確認遺產分割協議書是否曾交由被告帶回給各繼承人簽
    名，工作人員表示沒有，而我亦不曾將遺產分割協議書交給
    被告帶回給各繼承人簽名等語（本院九十七年七月三十一日
    審判筆錄參照），依證人丙○○上開所述可知，遺產分割
    協議書自始至終均放置於證人丙○○開設之代書事務所內，
    證人丙○○與事務所工作人員未曾委託被告轉交遺產分割協
    議書給證人甲○○，足認陳松校的各繼承人包含證人甲○○
    在內均係親自前往事務所簽名用印等情甚明，況經本院以肉
    眼就被告簽名之字跡與系爭遺產分割協議書上「陳蘭芳」之
    字跡相互觀察，明顯可見被告因年事已高，即使簽寫其本人
    之姓名，書寫用力，運筆不順，且線條抖顫，而上開「陳蘭
    芳」之字跡，線條流暢，一氣呵成，兩者字跡明顯不同，顯
    見系爭遺產分割協議書上「陳蘭芳」之簽名並非被告所為，
    且被告亦無機會於該遺產分割協議書上蓋用「陳蘭芳」之印
    文，應堪認定。
  (二)證人丙○○於九十六年三月十五日於檢察事務官詢問時雖陳
    稱：伊曾將遺產分割協議書交給被告，請被告交給告訴人簽
    名，八十八年十一月二十三日前，遺產分割協議書上沒有告
    訴人之簽名云云（偵續一卷第三十頁訊問筆錄參照），惟證
    人丙○○於檢察官偵訊時及本院審理時即已證稱：九十六年
    三月十五日接受詢問後，回去即與事務所之工作人員確認遺
    產分割協議書從未讓被告帶回給繼承人簽名，如果各繼承人
    的簽名蓋章未完成，不可能填上日期等語（偵續卷第六十八
    頁訊問筆錄、本院上開審判筆錄參照），足認證人丙○○經
    過適度求證後，始於檢察官偵訊時及本院審理時為上開證述
    ，顯然較其於九十六年三月十五日於檢察事務官前所為之前
    開陳述可信。
  (三)檢察官雖以遺產分割協議書記載日期為八十八年十一月二十
    三日，證人甲○○於其時並不在國內，而認系爭分割協議書
    上「陳蘭芳」之簽名、印文均係偽造之情。查證人甲○○於
    八十八年四月十日出境臺灣後，迄八十九年十月十八日始入
    境臺灣乙節，此有入出國日期證明書（偵查卷一之一第三０
    一頁參照）在卷可佐。惟證人丙○○於本院審理時證稱：遺
    產分割協議書之日期，係為等待各繼承人均已在上簽名用印
    完畢，及為配合遺產稅申報及登記，經我交代工作人員填寫
    為八十八年十一月二十三日，當時所有的繼承人都已經在遺
    產分割協議書上簽名蓋章等語屬實（本院上開審判筆錄參照
    ），已如前述，足認上開遺產分割協議書所記載日期，係相
    關處理遺產事宜皆已完備之日期，而非各繼承人簽名蓋章之
    日期，自不能以證人甲○○於八十八年十一月二十三日不在
    臺灣，即遽認遺產分割協議書上證人甲○○之簽名、蓋章係
    經被告偽造。
  (四)又檢察官以遺產分割協議書之內容偏厚於被告，證人甲○○
    對於此份遺產分割協議書不會主動簽名、蓋章，而認被告確
    有行使偽造文書犯行云云。然依據上開遺產分割協議書，除
    被告以外，其餘各繼承人即被告之子女所繼承之財產價值均
    相同，如以被告為該份遺產分割協議書最大得利者，即認證
    人甲○○之簽名蓋章為被告偽造，則何以被告獨獨偽造證人
    甲○○之簽名、印文，而未偽造其他繼承人之部分？又若此
    份遺產分割協議書不利於證人甲○○，何以證人甲○○願意
    為了處理遺產之相關事宜，前往戶政事務所辦理印鑑證明？
    又如不利於其他繼承人，何以其他繼承人願意在上開遺產分
    割協議書上簽名、蓋章？又起訴書對於被告於何時、何地偽
    造證人甲○○之簽名、印文，均未詳加舉證，檢察官之上開
    推論尚嫌速斷，實難據為被告不利之認定。
  (五)證人甲○○於本院審理時雖證述：遺產分割協議書上的印章
    是我的，是我年輕時被告拿錢給我去刻的，刻完之後交給被
    告保管，我從來沒用過，我在八十七年十一月十一日返國後
    ，經由被告告知父親陳松校往生之事，即於八十七年十一月
    十六日前往戶政事務所辦理上開印章之印鑑證明，並交付予
    被告等語（本院上開審理筆錄參照），足認證人甲○○應知
    悉係為辦理關於陳松校遺產後續相關事宜而申辦印鑑證明甚
    明，是證人甲○○一再指稱：其不知其父親陳松校遺產分割
    之事，亦從未見過系爭遺產分割協議書云云，顯與事實不符
    ，尚難採信；況系爭遺產分割協議書上之簽名及印文均係各
    繼承人親自前往丙○○之事務所所為乙節，業據證人丙○○
    證述明確，已如前述，縱使證人甲○○證述其印章及印鑑證
    明曾交由被告保管屬實，亦無法推論出遺產分割協議書上印
    文是由被告所蓋。是證人甲○○上開證述，無法對被告為任
    何不利之認定。
  (六)至於被告雖曾於偵查時坦承於遺產分割協議書蓋用證人甲○○之印章（偵查卷一之一第三三二頁訊問筆錄參照），然於
    本院審理、被告接受本院訊問時，其不諳國語，多次問答需
    要本院一再重複，其始能明瞭真意，而其在接受檢查事務官
    詢問是否已完全明瞭檢察事務官之問題？又其當時所回答真
    意為何？蓋章當時是否被告與證人甲○○均同時在場，或證
    人甲○○同意被告使用其印章，簽名始由證人甲○○親自為
    之等等，不一而足；又被告於檢察官偵訊與本院審理時均明
    確否認有何偽造文書之犯行，且證人甲○○親自前往代書事
    務所簽名蓋章一節，業經證人丙○○於本院審理時結證屬實
    ，已如前述，是被告所為上開供述，顯與事實不相符合，而
    無從以此遽認被告有何行使偽造私文書之犯行。
七、綜上所述，檢察官所舉上開證據均不足以證明被告乙○○○
    有何行使偽造私文書犯行，此外，本院復查無其他積極證據
    足證被告有前揭檢察官起訴之行使偽造私文書犯行，自屬不
    能證明被告犯罪，揆諸前開說明，應依法諭知被告無罪之判
    決。
據上論斷，應依刑事訴訟法第三百零一條第一項，判決如主文。
本案經檢察官呂俊儒到庭執行職務。
中    華    民    國    97    年    8     月    14    日
                  刑事第九庭  審判長法  官  林怡秀
                                    法  官  徐淑芬
                                    法  官  葉珊谷
以上正本證明與原本無異。
檢察官如不服本判決，應於判決送達後10日內，向本院提出上訴
狀（被告於本件無上訴利益）。
                                    書記官  顏淑華
中    華    民    國    97    年    8     月    14    日


司法院資訊處製作；財團法人民間司法改革基金會備份。
